【裁判字號】    90,上訴,498
【裁判日期】    900530
【裁判案由】    偽造有價證券等
【裁判全文】
臺灣高等法院臺南分院刑事判決            九十年度上訴字第四九八號  Ａ
      上  訴  人
      即  被  告  甲○○○
      選任辯護人  彭  大  勇  律師
右上訴人因偽造有價證券等案件，不服臺灣臺南地方法院八十九年度自更字第一四號
中華民國九十年一月二十九日第一審判決，提起上訴，本院判決如左：
      主      文
原判決關於甲○○○部分撤銷。
甲○○○連續意圖供行使之用偽造有價證券，處有期徒刑肆年。偽造如附表所示之本
票三紙及偽造之張金燕、江素娥印章各一枚，均沒收。
      事      實
一、緣甲○○○之夫翁明進與乙○○原為東豐印染工廠同事，民國（下同）八十四年
    八月間，甲○○○因經營咖啡廳生意需錢週轉，竟基於偽造有價證券及意圖為自
    己不法所有之概括犯意，連續於八十五年七月十一日、同年七月二十日及八月二
    日依序三次向乙○○借款新台幣（下同）四十萬元、三十萬元及三十萬元總計一
    百萬元，甲○○○並為取得乙○○之信任，在未得黃金葉、張金燕、江素娥三人
    同意之下，分別於上開三次借款日期，在乙○○家中以偽簽江素娥、黃金葉、張
    金燕三人之簽名總計三枚及前另以在台南市○○路附近，委託不知情之刻印店老
    闆偽刻張金燕、江素娥之二枚印章，蓋於各該本票上，而偽造江素娥、黃金葉、
    張金燕三人為發票人簽發如附表所示之三張本票，並進而持之交付乙○○，以為
    上開借款之擔保，而足以使黃金葉、張金燕、江素娥三人有遭追索債權之危險，
    詎事後甲○○○無力繳納本息，經乙○○催討始知上情。
二、案經乙○○提起自訴。
      理      由
一、訊據上訴人即被告甲○○○就右開偽造如附表所示三張本票之犯罪事實坦承不諱
    ，核與自訴人指訴之情節相符，又被告甲○○○於原審及本院前次審理（八十九
    年上訴字第八五○號）時業已供承上揭三張本票係其分三次向自訴人借錢而分別
    開立，期間均約為三個月左右（見原審卷第十七頁、本院八十九年上訴字第八五
    ○號卷第四四至四六、六六至六七頁），核與自訴人之指訴大至相符，堪可採信
    ，雖被告於本院審理時辯稱上開三張本票係向自訴人一次借款時所簽發，而非分
    次所開立，惟顯係事後卸責之詞，尚難採信，此外復有如附表所示之本票三紙（
    均影本）附卷可稽，被告自白核與事實相符，其犯行洵堪認定，應依法論科。
二、按如以偽造之有價証券供作擔保而借款，則其借款行為，為行使有價証券外之另
    一行為，應另論以詐欺罪（參最高法院六十二年二月二十日六十二年度第一次刑
    事庭會議決議）。核被告甲○○○以前揭偽造之黃金葉、張金燕、江素娥為發票
    人之本票，供作借款之擔保，所為係犯刑法第二百零一條第一項之偽造有價証券
    罪、第三百三十九條第一項之詐欺取財罪。其連續三次偽造有價證券及詐欺犯行
    ，時間緊接，犯罪構成要件相同，顯係基於概括之犯意反覆為之，應依連續犯之
    規定論以一偽造有價證券罪及詐欺取財罪，並加重其刑。其所犯偽造有價証券及
    詐欺取財罪間有方法、結果之牽連關係，應從一重之偽造有價証券罪處斷。被告
    甲○○○偽造本票後復持以行使，其行使之低度行為為偽造之高度行為所吸收，
    只論以偽造有價證券罪。其分別偽造黃金葉、張金燕、江素娥三人之簽名及張金
    燕、江素娥之印文為構成證券之一部，偽刻印章係偽造有價證券階段行為，均包
    括於偽造有價證券行為之內，不另論罪。
三、自訴意旨另略以：被告甲○○○基於意圖為自己不法所有之概括犯意，自八十四
    年五月間起至八十六年四月中旬某日止，明知其已陷於無資力，仍連續詐欺自訴
    人乙○○，情形如下：  (一)於八十四年五月間，被告巧立每會二萬元之互助會名
    單，使自訴人信以為真而陷於錯誤，因而參加兩會，並按月繳納一萬六千元，直
    至八十五年十一月自訴人標得會款時，被告卻宣布倒會，使自訴人被騙金額達四
    十四萬元，後經催討，被告迄今仍積欠自訴人十九萬八千九百元。(二)於八十六年
    四月中旬某日，被告甲○○○明知其子翁志昌（經原審判決無罪確定）所有支票
    帳戶早於八十六年一月十七日被列為拒絕往來戶，竟仍簽發以翁志昌為支票發票
    人，並由甲○○○於其上背書，交付四張支票欲換回前開被告甲○○○所偽造之
    三張本票。詎料，於八十六年六月二十日經自訴人提示前開支票卻不獲付款，自
    訴人始知悉上情，因認被告甲○○○另涉有刑法第三百三十九條第一項之詐欺取
    財罪嫌云云。惟按犯罪事實，應依證據認定之，無證據不得推定其犯罪事實。又
    不能證明被告犯罪者，應諭知無罪之判決，刑事訴訟法第一百五十四條、第三百
    零一條第一項分別定有明文。經查：(一)被告甲○○○招攬之上開互助會係自八十
    五年五月二十日起會，迄進行至第十七會時因他人倒會無力再支付會款始宣布止
    會，此為自訴人所自承（見臺南地方法院八十八年度自字第四四七號卷八十九年
    五月一日審理筆錄），足證被告非招攬系爭互助會之初，即無支付能力，而有詐
    欺犯意。又被告於招攬系爭互助會前，即曾招攬數互助會，且均正常結束，會員
    也均收得會款，而系爭互助會亦有會員標得會款，此據證人即該互助會會員鄭水
    元於原審到庭證稱屬實，足證被告並非專以招攬互助會為詐欺手法。另被告嗣後
    亦盡力償還自訴人部分會款，此為自訴人所不爭，有自訴狀在卷可參，益證自訴
    人無詐欺犯意。再者自訴人除以被告甲○○○中途止會，嗣後無力償還自訴人已
    繳之會款外，並未舉其他積極證據證明被告招攬互助會之初，如何施用詐術，自
    不得以被告嗣後無力支付會款，遽認其招攬互助會之初，即有詐欺犯意。(二)另按
    詐欺取財罪之成立，需行為人施用詐術，致被害人交付財物始足當之。本件被告
    甲○○○固不否認交付其子翁志昌名義之支票欲換回其先前交付之本票，惟自訴
    人事後除未於被告交付支票時即將本票返還被告外，反將本票扣留，嗣後並欲提
    示其中一紙支票，此據自訴人自承在卷，足證自訴人並不信任被告所提出之四紙
    支票到時確能兌現，即自訴人並未因此陷於錯誤。再者被告所欲換回之本票所表
    彰之財物即先前所借之一百萬元，並非因被告交付翁志昌之四紙支票，致陷於錯
    誤而交付，即自訴人並未因被告交付翁志昌為發票人之四紙支票而交付財物，可
    知翁志昌之帳戶是否拒絕往來，核與被告詐欺犯行無涉，從而縱認被告交付自訴
    人之支票為已拒絕往來之支票，被告之行為亦與詐欺罪之構成要件有違，而無從
    以該罪相繩。此外，復查無其他積極證據足資證明被告有自訴人所指之上開詐欺
    犯行，揆諸前開說明，犯罪尚屬不能證明，惟自訴人認此部分與首開詐欺有罪部
    分，有連續犯之裁判上一罪關係，爰不另為無罪之諭知。
四、原審就被告甲○○○偽造有價證券部分予以論罪科刑固非無見，惟被告簽發本票
    向自訴人乙○○借錢之日期依次分別為八十五年七月十一日、同年七月二十日及
    八月二日，為乙○○於本院審理時供明，原判決認分別係八十五年十月七日、同
    年十一月二十日及十一月三十日，自有違誤；又原判決認被告偽造有價證券三紙
    ，卻未依刑法第二百零五條規定將該偽造之有價證券宣告沒收，及偽造有價證券
    並於其上偽造署押、印文者，該偽造之署押、印文已構成有價證券之一部，於沒
    收有價證券時已將該署押、印文附隨沒收在內，無庸另為沒收之諭知，原審另予
    宣告沒收，均有未當。被告上訴意旨請求予以輕判云云，雖無可取，惟原判決關
    於被告偽造有價證券部分既有可議，自應予以撤銷改判。爰審酌被告犯罪之動機
    、目的、手段、所生危害、犯罪後已坦承犯行態度良好等一切情狀，量處如主文
    第二項所示之刑，以資懲儆。偽造如附表所示之本票三紙，應依刑法第二百零五
    條規定宣告沒收。另偽造之張金燕、江素娥二枚印章雖未扣案，惟亦無證據證明
    業已滅失，應依刑法第二百十九條規定併予宣告沒收。
據上論斷，應依刑事訴訟法第三百六十九條第一項前段、第三百六十四條、第三百四
十三條、第二百九十九條第一項前段，刑法第五十六條、第二百零一條第一項、第三
百三十九條第一項、第二百零五條、第二百十九條、第五十五條，罰金罰鍰提高標準
條例第一條前段，判決如主文。
中    華    民    國      九十      年      五      月        三十      日
                                  臺灣高等法院臺南分院刑事第四庭
                                      審判長法官  陳    義    仲
                                            法官  宋    明    蒼
                                            法官  徐    財    福
右正本證明與原本無異。
如不服本判決，應於判決送達後十日內向本院提出上訴狀，其未敘述理由者並應於提
出上訴狀後十日內向本院補提理由書（應附繕本)。
                                      法院書記官  王    全    龍
中    華    民    國      九十      年      六      月        一        日
附表：
┌──┬────┬────┬───┬────┬────┬───────┐
│編號│發票號碼│金額    │發票人│發票日  │到期日  │偽  造  項  目│
├──┼────┼────┼───┼────┼────┼───────┤
│一  │207402  │四十萬元│黃金葉│85.07.11│85.10.20│黃金葉署押一枚│
├──┼────┼────┼───┼────┼────┼───────┤
│二  │056901  │三十萬元│張金燕│85.07.20│85.11.30│張金燕印文一枚│
│    │        │      │      │        │        │      署押一枚│
├──┼────┼────┼───┼────┼────┼───────┤
│三  │0000000 │三十萬元│江素娥│85.08.02│86.01.07│江素娥印文一枚│
│    │        │        │      │        │        │      署押一枚│
└──┴────┴────┴───┴────┴────┴───────┘


司法院資訊處製作；財團法人民間司法改革基金會備份。
